【裁判字號】    98,訴,315
【裁判日期】    981106
【裁判案由】    返還投資金等
【裁判全文】
臺灣嘉義地方法院民事判決               98年度訴字第315號
原      告  丁○○
                        號
訴訟代理人  甲○○
            吳宏輝律師
上  一  人
複 代理 人  劉興文律師
被      告  京城商業銀行股份有限公司
法定代理人  己○○
被      告  戊○○
共      同
訴訟代理人  乙○○
            丙○○
上列當事人間請求返還投資金等事件，經本院於民國98年10月23
日言詞辯論終結，判決如下：
    主  文
原告之訴及假執行之聲請均駁回。
訴訟費用由原告負擔。
    事實及理由
一、原告起訴主張：
  (一)緣原告之丈夫甲○○於被告京城商業銀行股份有限公司嘉義
    興業分行開立帳戶，並經常出入京城銀行，然於民國97年3
    月中旬，甲○○至京城銀行存款，惟有一名自稱係任職於被
    告京城銀行理財專員即被告戊○○，主動向甲○○兜售金融
    商品，因原告及甲○○生性保守，故要求金融產品僅要保本
    儲蓄型之產品，然被告戊○○便兜售京城銀行「2年澳幣定
    存保本」金融商品，更稱該項產品利息高（6.18％），保本
    100％絕不會損及本金，完全沒有風險。原告與甲○○討論
    後，不疑有他，即於97年3月19日以原告之名義購買新臺幣
    （下同）200萬元（澳幣7萬元）京城銀行「2年澳幣定存保
    本」金融商品。詎原告購買「2年澳幣定存保本」金融商品
    後，因認為此金融商品係需2年到期保本產品，故認為相當
    安全而未再加詢問，直至97年9月間竟獲京城銀行通知上開7
    0,000元澳幣僅剩3.89元，多次詢問後，方知原告前購買「2
    年澳幣定存保本」金融商品係為連動債券，並非澳幣定存，
    且會虧損本金。
  (二)按銀行法第8條規定：本法稱定期存款，謂有一定時期之限
    制，存款人憑存摺或依約定方式提取之存款。另依行政院金
    融監督管理委員會95.1.24金管銀（二）字第09520000750號
    函說明欄記載「銀行於辦理連結存款與衍生性金融商品之組
    合商品時，倘將來有可能侵蝕本金者（包括提早解約），除
    應充分告知客戶所將面臨之風險，不應以存款名稱辦理者，
    仍須符合銀行法第5條之1之規定」。又因被詐欺或被脅迫而
    為意思表示者，表意人得撤銷其意思表示；稱寄託者，謂當
    事人一方以物交付他方，他方允為保管之契約；寄託物返還
    之期限，雖經約定，寄託人仍得隨時請求返還；寄託物為代
    替物時，如約定寄託物之所有權移轉於受寄人，並由受寄人
    以種類、品質、數量相同之物返還者，為消費寄託。自受寄
    人受領該物時起，準用關於消費借貸之規定。消費寄託，如
    寄託物之返還，定有期限者，寄託人非有不得已之事由，不
    得於期限屆滿前請求返還。前項規定，如商業上另有習慣者
    ，不適用之。民法第92條、第589條第1項、第597條、第602
    條亦有明定。
  (三)被告戊○○為達該連動債銷售之目的，竟向原告偽稱購買標
    的為澳幣定期存款，完全無表明係為連動債券，會侵蝕原告
    之本金，顯屬對原告施以詐術，爰依民法92條規定，以起訴
    狀送達撤銷被告京城銀行間消費寄託之意思表示，被告京城
    銀行應依不當得利規定返還原告支付之投資價款200萬元。
    又被告京城銀行之受僱人被告戊○○顯未盡善良管理人之注
    意義務與忠實義務以虛偽陳述，使原告誤信購買之連動債為
    保本澳幣定存，其行為顯屬故意以背於善良風俗之方法加損
    害於原告，而原告亦因被告戊○○之欺騙購買高風險連動債
    ，致使該筆商品僅餘澳幣3.89元，被告戊○○應依民法第18
    4條第1項後段負損害賠償責任，並依民法第184條第2項、第
    188條規定，請求被告京城銀行連帶賠償。
  (四)銀行辦理衍生性金融商品業務之推廣文宣，應清楚、公正及
    不誤導客戶，讓客戶適當及確實瞭解產品所涉風險，並應訂
    定向客戶交付商品說明書及風險預告書之作業程序。對機構
    投資人以外之銷售對象，應由客戶聲明銀行已派專人解說，
    且在各項產品說明書及風險預告書上具簽確認。行政院金融
    監督管理委員會所頒之銀行辦理衍生性金融商品業務應注意
    事項第16條第1項定有明文。衍生性金融商品具有高槓桿及
    高風險特性，稍一操作不當即可能產生巨額損失，對客戶個
    人財產及社會經濟體制均生損害危險，銀行業者既因辦理衍
    生性金融商品業務，從中獲利，又具備相當金融專業能力，
    足資控制商品發生損害危險，銀行對購買衍生性金融商品客
    戶，負有「推廣文宣應清楚、公正及不誤導客戶」及「訂定
    向客戶交付商品說明書及風險預告書之作業程序」之作為義
    務，透過文宣內容及交付程序之控管，以達資訊充分揭露，
    使購買者得為充分判斷，依其自由意志決定自身可以負擔之
    風險。倘銀行文宣刻意誤導，交付商品說明書及風險預告書
    之程序有所欠缺，足致客戶因錯誤認知而購買銀行銷售商品
    ，不啻以不作為方式，對購買者為詐騙行為。
  (五)投資人購買金融商品，必當以風險或績效，為購買主要考量
    因素之一。被告戊○○就其向原告介紹系爭連動債之過程曾
    稱該項商品利息高（6.18％），保本100％，絕對不會損及
    本金，完全沒有風險等語，原告至被告銀行洽談時，被告戊
    ○○辯稱：「我說那是保本保息」；被告公司襄理亦稱：「
    這個東西喔，坦白講其實對我們銀行員來講，連我們自己在
    賣，自己在賣哦，都有風險，就像我跟你說，她也跟你說的
    ，我們當時看起來，這個東西只有一個風險，叫匯率的風險
    」、「我們大家都這樣想啊。不是她騙你，沒，沒騙你。因
    為我們自己這樣看，裡面沒連結什麼指數沒連結什麼期數，
    攏總沒看到，也沒連結什麼股市，攏總沒連結，他只有跟你
    講，債券而已哦。他只有跟你說這樣而已，所以我們認為也
    是這樣」等語，堪認原告於考慮購買系爭連動債時，被告率
    稱產品利息高，保本，絕對不會損及本金等語，顯欲原告陷
    於錯誤，故意表示以不實之事，令其因錯誤而為意思表示，
    被告所為已足認係詐欺原告。
  (六)縱認被告無陷原告於錯誤之詐欺行為，惟由被告銀行為原告
    辦理投資事務，收取信託手續費，且查連動債契約內容又具
    相當程度專業性與複雜性，縱投資人於簽約時已審閱文件內
    容，亦難以對其中若干細節如連動債發行機構、保證機構、
    期初及期末評價期間、到期日、期初及期末價格計算、連結
    標的及其績效計算、提前出場支付日及給付金額、提前出場
    評價期間、提前出場事件、下限觸及事件、提前贖回應遵守
    事項等均牢記在心而無庸留存契約（含產品條件內容）以供
    需要時參考，衡諸上開內容對投資人而言實屬足以影響其投
    資決策之重要資訊，是被告銀行自應提供原告所投資各個連
    動債契約（含產品內容）予原告，否則當投資有狀況發生時
    ，投資人無異身陷五里霧中而無任何憑藉可資為投資決策形
    成之參考，其行為已損害於原告。
  (七)並聲明：被告應連帶給付原告200萬元，及自起訴狀繕本送
    達翌日起至清償日止，按週年利率5％計算之利息；願供擔
    保請准宣告假執行。
二、被告則答辯以：
  (一)原告並未舉證被告戊○○施以詐術，且原告所提出證物2文
    件，確係原告於審閱後親自簽名確認申購有價證券名稱為「
    2年澳幣定息保本」連動債，非原告所言「定存保本」，另
    商品說明書之最頂端有標示為「定息保本連動式債券商品說
    明書」，說明書內亦載明商品之中英文名稱為「2年期澳幣
    定息保本連動債」等，均無「定存」字樣，顯非定期存款自
    明。綜觀所有申辦文件中，並無任何使原告認為該商品為定
    期存款之處，原告所指被告戊○○係以「定存保本」澳幣定
    期存款為名向其推介，與實情、證據顯不相符。況且原告申
    購該檔商品後，被告京城銀行定期寄送予原告之對帳單載明
    原告投資商品名稱為「2年期澳幣定息保本連動債」，內亦
    載明該檔商品名稱、投資金額及投資損益等，原告得以知悉
    商品淨值及投資損益，足見原告對該項商品為連動債知之甚
    詳，被告戊○○於事前事後均無刻意隱瞞該商品為連動債，
    更無故意以背於善良風俗方法加損害於原告，原告主張依民
    法第184條規定，請求被告負連帶賠償責任，實不足採。又
    被告京城銀行收受原告之投資金額係基於原告親簽證物2文
    件之法律關係而為，並按契約內容用於投資連動債，被告京
    城銀行並未受有利益，並未符合不當得利要件，原告主張依
    不當得利返還投資金額，亦無理由。
  (二)原告所提出之證物2文件（包括系爭連動債之「信託投資申
    請書」及「商品說明書」），其中「商品說明書」共4頁，
    內容包括「商品發行條件摘要及特約事項」（第1頁至第2頁
    上半部）、「風險預告書」（第1頁下半部及第3頁全部）及
    第4頁之「客戶聲明」，此為一份完整文件。關於商品「保
    本」涵義，於第1頁「商品發行條件摘要及特約事項」項下
    所列出之表格之第11列「本金保障」，右方欄位內即說明：
    到期保本票面金額之100％。而第2頁同表格最末之「注意事
    項」，右方欄位內第4點：本行（即被告）不保證本金及最
    低收益率，亦不擔保發行/保證機構之行為。而第2頁下半部
    「風險預告書」項下第2點亦載明：本債券未發生違約之狀
    況下，發行機構於到期日時，將保證100％償還原始信託本
    金。又「風險預告書」中，已將此投資行為可能發生之風險
    詳載於「風險預告書」項下，其中第5點：信用風險：本債
    券之發行機構為Lehman Brothers Treasury Co BV/保證機
    構為Lehman Brothers Holdings Inc，委託人（即原告）須
    承擔債券發行機構/保證機構之信用風險；而信用風險之評
    估，端視委託人對債券發行或保證機構之信用評等價值之評
    估；亦即保本保息係由發行機構或保證機構所承諾，而非受
    託人（即被告京城銀行）之承諾或保證，此外第19點及第21
    點皆明確揭示：「特定金錢信託投資國外有價證券具有風險
    ，委託人須自負盈虧。特定金錢信託資金並非委託人於京城
    銀行（受託人）之存款，京城商銀（受託人）依法不保證信
    託本金無損亦不保證最低收益」、「委託人應基於本身之判
    斷自行決定其投資本商品之行為是否適當。委託人投資本債
    券之行為完全基於本身獨立判斷，非基於受託人‧‧‧所提
    供之任何口頭或書面意見。」；原告亦親簽聲明（商品說明
    書第4頁之「客戶聲明」第5點）：委託人（即原告）係完全
    依本身獨立判斷，決定上項商品交易，特此承諾願自行承擔
    商品交易之一切風險，並不得要求受託人（即被告京城銀行
    ）分擔本投資損失。原告於第4頁親自簽名，即表示其就商
    品條件及可能發生之風險已經審閱並瞭解，且被告京城銀行
    已符合原告所提出之銀行辦理衍生性金融商品業務應注意事
    項規定。今發生發行機構雷曼兄弟公司倒閉事件（即風險預
    告第5點所謂之信用風險），原告即誆稱被告戊○○於說明
    商品時完全未告知其風險，使其陷於錯誤而為投資等語，實
    不可採。投資行為本身即有風險，投資人於事前應審慎評估
    ，事後即應自負盈虧，否則只願獲利不認虧損，凡有虧損即
    要求受其委託投資之被告負擔，豈有此理。
  (三)系爭連動債為發行機構保證到期本金返還，亦即期滿原告最
    少可以拿回本金，故謂保本型商品，今發生之風險，完全係
    發行機構本身之信用違約（倒閉）風險，非原告所謂操作不
    當所生鉅額損失，況此發行機構之信用風險非由受託人即被
    告控制，原告所指有違常理。被告京城銀行提供之商品說明
    書，內容已清楚載明系爭連動債之「商品發行條件摘要及特
    約事項」及「風險預告書」，二者篇幅相當，無特別彰顯獲
    利、縮減風險預告等刻意誤導原告之版面設計。
  (四)原告於申請投資前與與其夫婿研讀過商品說明書後才向被告
    戊○○申請投資，原告申請投資後，為使原告有資料可參考
    ，被告戊○○亦將商品說明書影印本交由原告攜回留存，被
    告於原告申請投資前已充分揭露商品之各項資訊予原告供其
    判斷，原告投資後亦提供連動債契約供其參考，未曾隱瞞任
    何相關訊息，雷曼兄弟公司宣布即將破產前，任何人無法預
    知該公司即將倒閉，被告京城銀行並無故意陷原告於錯誤疑
    慮，被告並無以隱匿資訊等不作為方式對於原告詐欺造成其
    損害。又原告之錄影譯文，被告否認其真實性，縱錄影內容
    確為被告戊○○，其對話內容雜亂無章且有答非所問、不知
    所云之處，顯不合理。
  (五)並為聲明：原告之訴駁回；如受不利判決，願供現金或中央
    政府建設公債92年度甲類第4期債票為擔保，請准宣告免為
    假執行。
三、原告主張其夫甲○○於被告銀行嘉義興業分行開立帳戶，於
    97年3月間，經由該分行理財專員即被告戊○○推介，以原
    告名義購買200萬元之金融商品，至97年9月間原告外幣活期
    存款存摺顯示金額為澳幣3.89元等情，被告不爭執，並有原
    告於被告銀行外幣活期存摺明細影本、被告銀行「特定金錢
    信託投資國內/境外基金」暨「特定金錢信託投資國外有價
    證券」申請書、「定息保本」連動式債券商品說明書等影本
    在卷可稽，堪信為真。
四、原告主張被告戊○○兜售被告銀行「2年澳幣定存保本」金
    融商品，稱該產品利息高（6.18％），保本100％絕不會損
    及本金，完全沒有風險，完全無表明為連動債券，會侵蝕原
    告本金，顯屬對原告施以詐術，乃以起訴狀送達撤銷與被告
    銀行間消費寄託意思表示，被告銀行依不當得利應返還投資
    價款200萬元，又被告銀行受僱人即被告戊○○未盡善良管
    理人義務，使原告誤信購買之連動債為保本澳幣定存，其行
    為屬故意以背於善良風俗方法加損害於原告，被告戊○○應
    依民法第184條第1項後段負損害賠償責任，被告銀行應依民
    法第184條第2項、第188條規定負連帶賠償責任等情。此為
    被告否認並辯稱：被告戊○○並未施以詐術，本件經原告審
    閱後親自簽名確認申購之債券商品名稱為「2年澳幣定息保
    本」連動債，商品說明書亦有標示，顯非定期存款自明，且
    被告銀行定期寄送對帳單內亦載明商品名稱、投資金額及投
    資損益等，被告戊○○並無刻意隱瞞商品為連動債，亦無故
    意以背於善良風俗方法加損害於原告，被告銀行收受原告投
    資金額係基於原告親簽上開文件法律關係而為，按契約內容
    用於投資連動債，被告銀行未受有利益，原告請求無理由等
    情。則本件爭點在於契約是否有效成立，是否有詐欺情事而
    得撤銷，原告有無理由請求返還寄託物，被告是否構成侵權
    行為。經查：
  (一)按稱寄託者，謂當事人一方以物交付他方，他方允為保管之
    契約；又因被詐欺或被脅迫而為意思表示者，表意人得撤銷
    其意思表示；因故意或過失，不法侵害他人之權利者，負損
    害賠償責任。故意以背於善良風俗之方法，加損害於他人者
    亦同。違反保護他人之法律，致生損害於他人者，負賠償責
    任。但能證明其行為無過失者，不在此限；無法律上之原因
    而受利益，致他人受損害者，應返還其利益。雖有法律上之
    原因，而其後已不存在者，亦同；受僱人因執行職務，不法
    侵害他人之權利者，由僱用人與行為人連帶負損害賠償責任
    。民法第589條第1項、第92條第1項、第184條、第179條、
    第188條第1項前段分別定有明文。又當事人主張有利於己之
    事實者，就其事實有舉證之責任。民事訴訟法第277條亦有
    明文。本件原告主張向被告銀行購買金融商品為澳幣定存，
    非連動債券，被告戊○○對原告施以詐術，有侵權行為，被
    告銀行不當得利，並應負連帶賠償責任等情，為被告否認，
    則依上揭規定，原告對上開有利於己之事實，應負舉證之責
    。
  (二)原告上揭主張係以被告銀行外幣活期存摺明細影本、被告銀
    行「特定金錢信託投資國內/境外基金」暨「特定金錢信託
    投資國外有價證券」申請書、「定息保本」連動式債券商品
    說明書等影本、金管會有關連動債之新聞報導、錄影光碟及
    譯文等為證。然原告持有並提出之上開申請書及商品說明書
    上，已載明本件為「2年澳幣定息保本」連動債商品，原告
    亦不否認簽章之真正，且於商品說明上亦已載明交易條件，
    並為風險揭露如被告上揭答辯所示。又本件原告購買系爭債
    券商品經過，經被告戊○○到庭陳稱略以：原告之夫甲○○
    來銀行，伊說明產品，有強調不是一般臺幣，有匯率風險，
    時間一定要放兩年，不是公司發行的產品，如果沒有放兩年
    會有損失，並將ＤＭ、產品說明書拿給甲○○參考看看，甲
    ○○說如果買的話，要叫他太太（即原告）來，臨走時有拿
    產品說明書、名片給他，隔幾天原告就來說要買這檔產品，
    原告說要買200萬臺幣，換算是大約7萬澳幣，伊連同產品說
    明書、申購書給原告。3個月付息一次，原告6、7月份有拿
    到利息，本金都沒有動到，因兩年才會保本保息，甲○○有
    考慮贖回，伊告知那時可能會賠，後來97年9月發生雷曼兄
    弟公司倒閉，伊打電話告知。本件如果雷曼兄弟公司發生信
    用風險或提前贖回就會有侵蝕本金情形，如果兩年到期，雷
    曼兄弟公司沒有倒閉，本金7萬澳幣還有6.8％利息，加額外
    配息，產品說明書都有詳載等語；被告並陳稱：投資時有審
    查風險承受度，產品說明書第1頁有寫是保守型商品，我們
    認為原告符合，因銀行系統有變更，故換存簿，存簿顯示是
    利息，本金部分是信託中，不會在存簿顯現，本金部分等待
    雷曼兄弟公司清算才可計算，本件曾付息一次，若雷曼兄弟
    公司沒有倒閉，當然可以保本保息等語（均見本院98年9月
    28日言詞辯論筆錄），並提出被告銀行寄發之對帳單、產品
    ＤＭ影本等資料為證，參以原告已有相關商品說明書，所提
    出爭議案件處理相關新聞報導對本案並無拘束力，而原告提
    出之錄影光碟及譯文，內容僅係事後對於債券商品部分性質
    之對談，亦非訂約當時情況及契約全貌，再觀諸原告提出上
    開簽訂之文件均係「2年澳幣定息保本」連動債商品，被告
    提出之上開對帳單及產品ＤＭ上亦有連動債註記，系爭契約
    並非無效，實難以原告上開舉證，認兩造間成立之契約係澳
    幣定存性質，亦難認被告戊○○有使用詐術或侵權行為，原
    告與被告銀行間並非定存寄託關係，亦無不當得利可言，原
    告據以主張被告應連帶給付200萬元及法定利息云云，自難
    採憑，不應准許。
五、綜上，原告主張向被告銀行購買金融商品為澳幣定存，非連
    動債券商品，被告戊○○對原告施以詐術，有侵權行為，被
    告銀行不當得利，並應負連帶賠償責任等情不可採，原告請
    求被告連帶給付200萬元，及自起訴狀繕本送達翌日起至清
    償日止按週年利率5％計算之利息云云，即無理由，應予駁
    回。又原告之訴既經駁回，其假執行之聲請即失所附麗，應
    併予駁回。
六、本件事證已臻明確，兩造其餘攻擊防禦方法，及未經援用之
    證據，經本院斟酌後，認均不足以影響本判決之結果，自無
    逐一詳予論駁之必要，併此敘明。
七、據上論結，原告之訴為無理由，依民事訴訟法第78條，判決
    如主文。
中    華    民    國    98    年    11    月    6     日
                  民事第三庭  法  官  陳端宜
上為正本係照原本作成。
如對本判決上訴須於判決送達後20日內向本院提出上訴狀。
中    華    民    國    98    年    11    月    6     日
                              書記官  王美珍


司法院資訊處製作；財團法人民間司法改革基金會備份。
